臺灣高等法院高雄分院刑事判決　　　 100年度選上訴字第60號
上　訴　人　臺灣高雄地方法院檢察署檢察官
上　訴　人
即　被　告　蔡國輝
上　訴　人
即　被　告　蔡尚宏
上2 人共同
選任辯護人　江雍正律師
　　　　　　陶德斌律師
　　　　　　陳鈺歆律師
上列上訴人因被告違反公職人員選舉罷免法案件，不服臺灣高雄
地方法院100 年度選訴字第62號中華民國100年6月22日第一審判
決（起訴案號：臺灣高雄地方法院檢察署99年度選偵字第180 號
、第271號、第367號），提起上訴，本院判決如下：
    主  文
原判決關於蔡國輝部分撤銷。
蔡國輝無罪。
其他上訴駁回。
    事  實
一、蔡尚宏為蔡國輝之胞弟，而蔡國輝為民國99年11月27日舉行
    之高雄市○○ ○里○○○路竹區後鄉里里長候選人，蔡尚宏
    個人為使其胞兄蔡國輝於本次里長選舉順利當選，竟基於對
    於有投票權人行求、交付賄賂，而約其投票權為一定行使之
    犯意，於99年11月23日19時許，在高雄市路○區○鄉里○○
    路42巷9 之4 號之金永秀住處拜票時，與金永秀交談得知金
    家本次里長選舉具有投票權人共有7 位（包括金永秀），乃
    交付新台幣（下同）14,000元予獨自1 人在家具有投摽權之
    金永秀，並請其轉知其家中其他具有投票權親屬成員里長選
    舉支持蔡國輝，而金永秀明知蔡尚宏所交付之現金是投票賄
    選之對價，仍基於有投票權人，許以其投票權為一定之行使
    之犯意當場收下14,000元（金永秀涉犯投票收受賄賂罪部分
    ，業經原審同案判處有期徒刑2 月確定）。金永秀並於當晚
    其妻金黃不纏返家時，告知上情，且其尚未將賄款轉給家中
    其他親屬之前，因檢警接獲線報蔡國輝涉嫌向施萬河等第3
    人賄選而於99年11月24日對蔡國輝依法執行搜索約談，引起
    蔡尚宏就上開所為心生恐懼，蔡尚宏遂於99年11月26日18時
    至19時許間，至金永秀住處向金永秀表明警察查的很緊，伊
    會怕欲取回先前所交付14,000元之情，經金永秀同意乃叫當
    時在場之其妻金黃不纏取出該14,000元賄款，再由金永秀將
    14,000元賄款親自退還給蔡尚宏收回。嗣經臺灣高雄地方法
    院檢察署檢察官接獲檢舉，循線查獲偵查中自白收受賄款之
    金永秀，始悉上情。
二、案經高雄市政府警察局湖內分局移請臺灣高雄地方法院檢察
    署檢察官偵查起訴。
    理  由
壹、證據能力
一、按被告以外之人於檢察事務官、司法警察官或司法警察調查
    中所為之陳述，與審判中不符時，其先前之陳述具有較可信
    之特別情況，且為證明犯罪事實存否所必要者，得為證據，
    刑事訴訟法第159 條之2 定有明文。是依本條規定，被告以
    外之人於檢察事務官、司法警察（官）調查時所為之陳述，
    屬傳聞證據，依同法第159 條規定，本無證據能力，必具備
    可信性及必要性，始例外得適用上開第159 條之2 規定，認
    有證據能力。此所謂必要性要件，必須該陳述之重要待證事
    實部分，與審判中之陳述有所不符，包括審判中改稱忘記、
    不知道等雖非完全相異，但實質內容已有不符者在內，且該
    審判外之陳述，必為證明犯罪之待證事實存在或不存在所不
    可或缺，二者兼備，始足當之。查證人林月里、王桂已於偵
    查中；王桂另於原審審理中具結證述明確，且其證述之重要
    待證事實部分與其在警詢時之證述內容相符，則其警詢之證
    述既有審判中之陳述可以代替，自非屬為證明犯罪事實存否
    所必要者，則其警詢證述，非為證明犯罪之待證事實存在或
    不存在所不可或缺，從而證人林月里、王桂警詢之證述自非
    屬上開傳聞例外規定之情形，並無證據能力。
二、按被告以外之人於偵查中向檢察官所為之陳述，除顯有不可
    信之情況者外，得為證據，刑事訴訟法第159 條之1 第2 項
    定有明文。因此證人金永秀、金黃不纏、張月娟於偵查中所
    為之陳述於證前具結，且從卷證本身作成之形式觀察，並無
    一望即可就其陳述發現偵查筆錄製作之過程有違法定程序之
    外部情況，亦無證據顯示上開證述有顯不可信之情況，揆諸
    上揭法條之規定，證人金永秀、金黃不纏、張月娟於偵查中
    之證述，具有證據能力。而證人金黃不纏於偵查中雖證渠並
    未親自見聞金永秀取得賄款之過程，而係聽聞金永秀所轉述
    ，惟上開證詞僅對於證明被告蔡尚宏交付賄款14000 元給金
    永秀之事實，為間接傳聞而來，屬傳聞證據，不得作為認定
    為原陳述人即金永秀所述此部分內容為真實之證據。然若作
    為證明金永秀確曾轉述上開內容之情形，本屬親身見聞，則
    與一般證言無異，非屬傳聞證據，而渠偵查具結之供述，被
    告及辯護人並無舉證具顯有不可信之情況，依上開法文規定
    ，自有證據能力。
三、按被告以外之人於審判外之陳述，雖不符刑事訴訟法第159
    條之1 至第159 條之4 之規定，而經當事人於審判程序同意
    作為證據，法院審酌該言詞陳述或書面陳述作成時之情況，
    認為適當者，亦得為證據。當事人、代理人或辯護人於法院
    調查證據時，知有第159 條第1 項不得為證據之情形，而未
    於言詞辯論終結前聲明異議者，視為有前項之同意，同法第
    159 條之5 第1 、2 項分別定有明文。除上開證據外，本判
    決所引用之其他傳聞證據，當事人及辯護人迄未於本案言詞
    辯論終結前聲明異議，依前開法條之規定，視為當事人已同
    意援引作為證據，且經本院審酌該等言詞陳述或書面陳述作
    成時之情況及證據取得過程等節，認為適當，可以作為認定
    事實之依據。
貳、實體部分（關於被告蔡尚宏有罪部分）：
一、訊據上訴人即被告蔡尚宏坦承其為蔡國輝之胞弟，兄弟僅2
    人，其胞兄蔡國輝有參與99年11月27日舉行高雄市○○ ○里
    ○○○路竹區後鄉里里長選舉，其擔任蔡國輝助選員，選前
    曾與蔡國輝一同向選民拜票情事，雖矢口否認有何違反公職
    人員選舉罷免法犯行，辯稱：伊99年11月23日、24日均在家
    中競選總部並無外出，僅有於同年月26日與候選人蔡國輝一
    同拜票，並未於99年11月23日晚上交付14,000元給金永秀作
    為選舉買票，亦無事後向金永秀收回該筆款項云云。經查：
  1.蔡國輝為99年11月27日舉行之高雄市○○ ○里○○○路竹區
    後鄉里里長候選人，證人金永秀與其親屬金黃不纏、金福平
    、金福安、李麗花、吳麗珍、李愛惠於上開選舉期間，均設
    籍於後鄉里○○路42巷9 之3 或4 號，為該屆路竹區後鄉里
    里長選舉具有投票權人，業經同案被告蔡國輝坦認不諱，復
    經證人金永秀、金黃不纏證述在卷（見偵一卷第133 、138
    頁，原審卷第73頁），並有金永秀全戶戶籍資料結果、高雄
    市第1 屆第180 投票所路竹鄉後鄉村第1 至10鄰選舉人名冊
    （見偵一卷第131 頁、原審卷第88、89頁）、選舉人公報（
    見原審卷149 頁附牛皮紙袋）附卷可佐，此部分事實，堪以
    認定。
  2.被告蔡尚宏於99年11月23日19時許曾至金永秀家拜票、復於
    同月26日18至19時許至金永秀住處附近拜票並私自進入金永
    秀家乙節，業經證人即原審共犯金永秀於偵查中證稱：被告
    蔡尚宏於投票前2 至3 天前與蔡國輝到我家拜票，後來於11
    月26日又有到我家等語（見偵一卷第134 頁），核與證人王
    桂於原審審理中證稱：我記得是前往製作警詢筆錄（即99年
    11月24日）的前一天有參加拜票，整個里每條巷弄都有走遍
    ，蔡國輝、蔡尚宏都有去等語（見原審卷第50頁）；證人陳
    玉清於原審審理中證稱：我與蔡國輝、蔡尚宏在99年11月23
    、26日都有一起出去拜票，23日當天有經過金永秀家等語（
    見原審卷第77頁）；證人張月娟於偵查中證稱：伊與蔡國輝
    在99年11月23、24日晚間有去順安路42巷拜票，蔡尚宏除26
    日外，曾見過其於20幾日去拜票等語（見偵一卷第182 頁）
    相符，且被告蔡尚宏自承：伊於11月26日有與蔡國輝去金永
    秀住處巷子拜票等語（見偵一卷第175 頁），另證人金黃不
    纏於偵查中證稱：投票日前1 天（指11月26日）傍晚，蔡國
    輝弟弟來我家，當時我與我先生金永秀在家等語（偵一卷第
    139 頁），是被告蔡尚宏曾於99年11月23日19時許，陪同蔡
    國輝至金永秀家拜票、復於同月26日18至19時許至金永秀住
    處附近拜票及私進金永秀家之事實，殆可認定。至證人鄭松
    茂雖於原審中證稱：我在競選前偶爾會去蔡國輝之競選總部
    ，自17時許待到24時，當時被告蔡尚宏都在，沒有看到他們
    離開，但無法確認是那幾天去的等語（見原審卷第78、79頁
    ），證人鄭松茂既無法明確指證被告蔡尚宏於何日晚間於競
    選總部未外出，則其所證並不足以作為被告蔡尚宏於99年11
    月23日晚間未外出拜票之認定。另證人蘇清泉於100 年9 月
    16日本院審理中固證稱：伊在被告蔡國輝競選里長期間，幾
    乎晚上5 到8 點都會到他的服務處泡茶，伊知道被告蔡國輝
    出去拜票大概3 次，時間為投票前1 天、前2 天及投票日前
    1 星期，被告蔡國輝遊街拜票時我在服務處，好像被告蔡尚
    宏在投票前1 天即26日他有去遊街拜票，其他時間都在服務
    處招待關心他們的朋友等語（本院卷第75、76頁），證人蘇
    清泉僅稱競選期間幾乎晚上會到被告蔡國輝服務處，並未明
    確表示天天晚上5 到8 點均有前往，且其於本院中坦言：「
    （去年的今天此時你做何事情是否記得？）不記得」、「（
    你在競選期間有無24小時與被告蔡尚宏在一起？）沒有」「
    （蔡尚宏出去拜票時，你有無跟他出去拜票？）沒有」等語
    （本院卷第76、77頁），則其所證亦不足以作為證明被告蔡
    尚宏於99年11月23日晚間未外出拜票之認定。
  3.被告蔡尚宏曾於99年11月23日晚間隨候選人外出拜票時，於
    同日19時許，私自在金永秀住處交付14,000元予金永秀，嗣
    於同年月26日前往取回之事實，業經證人即原審共犯金永秀
    於99年12月9 日偵查中證稱：被告蔡尚宏於99年11月26日前
    2 至3 日到我家拜票時，問我說我家有幾票，我告訴他7 票
    ，他拜託我要投蔡國輝一票，就點數了14,000元給我，我問
    我家人怎麼辦，他們覺得怕怕的，我想要退錢，後來被告蔡
    尚宏於99年11月26日18時至19時來我家，他跟我說警察查的
    很緊，他也怕怕的，要我把錢退給他，我叫我太太把錢退還
    等語（見偵一卷第134 、135 頁）明確，核與證人即金永秀
    之配偶金黃不纏於99年12月9 日偵查中證稱：金永秀收到錢
    後當天晚上有跟我說，蔡國輝拜完票離開後，被告蔡尚宏在
    門口拿了14,000元給他，要我家人蓋（投票）給蔡國輝，後
    來99年11月26日被告蔡尚宏有來我家，當時我和我先生在家
    ，他有跟我先生說些什麼我不清楚，只聽到他說他要來拿錢
    ，我把14,000元拿給我先生，再由我先生交給被告蔡尚宏等
    語（見偵一卷第139 頁）相符，參以被告蔡尚宏之兄蔡國輝
    確曾因涉嫌另對他人賄選於99年11月24日遭檢警搜索約談，
    經檢察官依法逮捕向法院聲請羈押而法官裁定具保一節，為
    共同被告蔡國輝於本院中供明（本院卷第109 頁），並有當
    日搜索扣押筆錄、目錄表及蔡國輝相關筆錄可按（見警卷第
    2 至5 頁、第37至40頁、偵一卷第103 頁起、原審一卷第4
    至9 頁），而被告蔡尚宏於偵查中坦承24日檢警搜索時其全
    程在場不諱（偵一卷第173 頁），則其目睹檢警搜索及其胞
    兄蔡國輝遭查賄約談逮捕聲押動作，自足讓其心生害怕，符
    合常情，足證共犯即證人金永秀前揭不利於己及蔡尚宏之證
    詞，信而有徵。又證人金永秀係順安宮理事，被告蔡尚宏與
    其兄蔡國輝家住順安宮附近，雙方認識已久，證人金永秀、
    金黃不纏夫妻與被告蔡尚宏並無仇隙，應無誣攀構陷之動機
    ，佐以被告蔡尚宏曾分別於99年11月23日、26日前往證人金
    永秀住處，又證人金永秀家中確有7 人具有投票權，已如前
    述，而14,000元適為7 之倍數，得以一票2,000 元予以整除
    ，另檢警於99年11月24日已針對候選人蔡國輝著手查察賄選
    ，衡情應已造成被告蔡尚宏心情畏懼，致有向認識之證人金
    永秀收回賄款湮滅證據動機等情，均與證人金永秀、金黃不
    纏渠等證述一致，故證人金永秀此部份不利於己之供述，既
    有上開佐證，核與事實相符，自得作為認定被告蔡尚宏確有
    上開犯行之依據。
  4.至證人金永秀嗣於100 年1 月26日偵查及原審審理中雖翻異
    前詞，改證稱：被告蔡尚宏並無給我錢，也無退他錢，與被
    告蔡尚宏沒有金錢往來，伊在偵查中是因為檢察官罵我對不
    起國家，領國家的薪水收別人的錢所以才如此證述云云（見
    偵三卷50至52頁，原審卷第69至73頁）。然依前開其所證檢
    察官所「斥責」之言語，並無構成足以使人心生恐懼之脅迫
    情形，且證人金永秀如未收取14,000元，自應強力辯駁以維
    己清白，竟即予以坦認，自陷於受賄罪責之境地，殊難想像
    。參佐證人金永秀於100 年1 月26日偵查中證稱：警察及檢
    察官均無脅迫我，也有請書記官念過筆錄給我聽等語（見偵
    三卷第50頁），則其改稱因受脅迫始為不利於被告蔡尚宏之
    陳述，難認可採。再參以由證人金永秀於99年12月9 日偵查
    中先約略陳述接受蔡國輝拜票後曾拿取14,000元，嗣於檢察
    官訊問是否補充時，即鉅細靡遺陳述當日晚間蔡國輝一行拜
    票離去後，蔡尚宏始前來與其交談之行動及上開由被告蔡尚
    宏交付款項之過程，若非真有其事，如何得描述的如此具體
    詳盡，又倘其未收取該筆款項，且與被告蔡尚宏並無任何金
    錢往來關係，其配偶金黃不纏如何得知曾收取14,000元，並
    為何於99年11月26日依其指示取出14,000元給金永秀交付予
    被告蔡尚宏？復酌以證人金永秀於100 年1 月26日偵查中表
    示：伊心理怕怕的，沒有辦法陳述等語，又於檢察官追問何
    以害怕時，即未能作答（見偵三卷第50至52頁），於原審審
    理中，對於為何前於偵查中證稱收受賄款乙節，即以搞不清
    楚、不知道等語加以迴避回答等情，在在徵顯證人金永秀於
    100 年1 月26日偵查中及原審審理中所為之證述，應係為規
    避本身收受賄賂刑責，且為迴護被告蔡尚宏之詞，難以憑採
    。
  5.末查，以被告蔡尚宏向證人金永秀拜票尋求支持候選人蔡國
    輝，並探尋金永秀得知金家有投票權人7 位，復行交付款項
    14,000元之行為，足見被告蔡尚宏交付賄款，係求證人金永
    秀為投票權一定之行使支持蔡國輝，且為證人金永秀所明知
    ，是上開賄款與投票支持候選人蔡國輝之行為間，具有對價
    關係，應可認定。
  6.從而，本案事證明確，被告蔡尚宏上開所辯不足採信，其犯
    行堪以認定，自應依法論科。
二、按投票行賄罪之處罰分別規定於刑法第144 條及公職人員選
    舉罷免法第99條第1 項，而公職人員選舉罷免法第99條第1
    項為刑法第144 條之特別法，依特別法優於普通法之規定，
    應優先適用公職人員選舉罷免法。是核被告蔡尚宏所為，係
    犯公職人員選舉罷免法第99條第1 項之對於有投票權人交付
    賄賂罪。而本件被告蔡尚宏於99年11月23日已向有投票權人
    金永秀拜票尋求支持候選人蔡國輝，復行交付款項14,000元
    ，足見被告蔡尚宏交付賄款，係求證人金永秀為投票權一定
    之行使支持蔡國輝，且此為收賄者金永秀所明知並予收下，
    則被告蔡尚宏所犯對於有投票權人交付賄賂罪，當時應已成
    立，自不因事後被告於99年12月26日為湮滅證據或其他因素
    向金永秀收回上開賄款而影響其本罪之成立，附此說明。
三、原審就被告蔡尚宏犯行部分，認罪證明確，因而適用公職人
    員選舉罷免法第99條第1 項、第3 項、第113 條第3 項，刑
    法第11條、第37條第2 項之規定，並審酌選舉制度為民主政
    治之基石，若藉由賄選以求得勝選，不僅敗壞選風，亦破壞
    民主之根基，被告蔡尚宏為讓其兄蔡國輝順利當選里長，竟
    以金錢買票不法方式賄選，其行為嚴重破壞選舉之純潔、公
    平性，惟慮及被告蔡尚宏就本案交付選民之賄款金額14000
    元，收受賄賂之投票權人尚屬有限，交付賄賂約定投票行使
    之票數，及其犯後始終否認之態度等一切情狀，爰量處有期
    徒刑3 年6 月，並依公職人員選舉罷免法第113 條第3 項、
    刑法第37條第2 項規定，併諭知褫奪公權5 年。復說明被告
    蔡尚宏所交付予被告金永秀之14,000元，業經金永秀返還予
    被告蔡尚宏，故應依公職人員選舉罷免法第99條第3 項於被
    告蔡尚宏所犯對於有投票權人交付賄賂罪項下沒收。又敘明
    刑法上沒收之物規定「如全部或一部不能沒收時，追徵其價
    額」，乃指該原物不能沒收時，使義務人繳納與應沒收原物
    相當價額之謂，而現金係可替代之物，並無不能沒收之慮，
    自毋庸為追徵價額之諭知（最高法院92年度台上字第535 號
    判決意旨參照）。本案被告蔡尚宏所交付金永秀復行取回之
    14,000元賄賂，雖未扣案，然如前所述，因現金係可替代之
    物，並無不能沒收之慮，無庸另諭知追徵其價額，併此敘明
    。至扣案之現金6,300 元為證人張月娟所有，業經其證述在
    卷（見警卷第30頁）；現金68,000元、筆記本4 本、中秋環
    保資源回收名冊、路竹鄉農會紀念品發放名冊、後鄉發展會
    旅遊表，為蔡國輝所有，業經其供述在卷（見警卷第4 頁）
    ，並非被告蔡尚宏所有，且查無證據，足以證明係供作被告
    蔡尚宏犯罪之用，故均不為沒收之諭知，並此敘明。經核原
    判決此部分認事用法，均無不合，量刑亦稱妥適，被告蔡尚
    宏上訴意旨，否認犯罪，指摘原判決此部分不當，為無理由
    ，應予駁回。
、被告蔡國輝部分：
一、公訴意旨略以：
  (一)被告蔡國輝為高雄縣市合併改制後第一屆高雄市路竹區後鄉
    里里長候選人，為求順利當選，竟基於對於有投票權之人交
    付賄賂而約其投票權為一定行使之犯意，以每票500 元之代
    價，於民國99年11月間某日，在高雄縣路竹鄉（現改制為高
    雄市路竹區）「順安宮」前，交付500 元予有投票權之施萬
    河【籍設高雄縣路竹鄉（現改制為高雄市路竹區○○○路12
    2 巷20號，另為職權不起訴處分】，並要求其於本次里長選
    舉時投票予蔡國輝。嗣本署檢察官據報於同年月24日指揮員
    警搜索蔡國輝競選總部，當場在蔡國輝及其前妻張月娟身上
    分別扣得現金6 萬8 千（均為1 千元現鈔）元、6,300 元，
    並查獲筆記本4 本、資源回收名冊及旅遊表各1 張、紀念品
    發放名冊1 本等物，另於傳喚施萬河到案後，追回交予施萬
    河之現金500 元。
  (二)蔡尚宏為被告蔡國輝之弟，為使蔡國輝於本次里長選舉順利
    當選，竟與被告蔡國輝共同基於向投票權人交付賄賂約為投
    票權行使之犯意聯絡，於99年11月23或24日晚間7 時許，偕
    同蔡國輝前往金永秀位於高雄縣路竹鄉（現改制為高雄市路
    竹區○○○路42巷9 之4 號之住處，先由蔡國輝向金永秀尋
    求於本次里長選舉時投票支持，繼由蔡尚宏向金永秀詢問其
    家中之投票權人數，經金永秀告以其家中為7 人後，蔡尚宏
    遂以每票2,000 元之代價，交付現金14,000元予金永秀，並
    約定由金永秀轉交其中12,000元並轉告上揭投票行賄之旨予
    有投票權之金永秀家屬，惟金永秀尚未將錢轉交其家屬。迨
    蔡國輝於同年月24日為本署據報偵辦後，蔡尚宏乃於同年月
    26日（即本次里長選舉投票日前1 日）晚上6 至7 時間某時
    ，前往金永秀前揭住處，向其索還上開金額，金永秀乃將14
    ,000元悉數返還蔡尚宏。嗣本署檢察官據報於同年12月9 日
    傳喚金永秀到案說明，始循線查悉上情。
    因認被告蔡國輝上開(一)(二)犯行接續單一涉犯公職人員選舉罷
    免法第99條第1 項之交付賄賂罪嫌云云。
二、按被告未經審判證明有罪確定前，推定其為無罪，而犯罪事
    實應依證據認定之，無證據不得認定犯罪事實；又不能證明
    被告犯罪者，應諭知無罪之判決，刑事訴訟法第154 條、第
    301 條第1 項分別定有明文。次按事實之認定，應憑證據，
    如未能發現相當證據，或證據不足以證明，自不能以推測或
    擬制之方法，為裁判基礎；且認定不利於被告之事實須依積
    極證據，苟積極證據不足為不利於被告事實之認定時，即應
    為有利於被告之認定；另認定犯罪事實所憑之證據，雖不以
    直接證據為限，間接證據亦包括在內，然而無論直接證據或
    間接證據，其為訴訟上之證明，須於通常一般之人均不致有
    所懷疑，而得確信其為真實之程度者，始得據為有罪之認定
    ，倘其證明尚未達到此一程度，而有合理之懷疑存在而無從
    使事實審法院得有罪之確信時，即應由法院為諭知被告無罪
    之判決（最高法院40年台上字第86號、30年台上字第816 號
    、76年台上字第4986號分別著有判例參照）。
三、公訴意旨認被告蔡國輝涉有前揭(一)犯嫌，無非係以被告蔡國
    輝於警詢、偵查中之供述、證人施萬河、林月里於偵查中之
    具結證述、搜索扣押筆錄、扣押物品目錄表、職務報告、戶
    籍資料、施萬河交出之500 元賄款為其論據。認被告蔡國輝
    涉有前揭(二)犯嫌，係以證人金永秀、金黃不纏、張月娟於偵
    查中之具結證述、證人王桂於警詢中之證述、員警99年12月
    8 日職務報告、金永秀戶籍資料為其論據。
四、訊之被告蔡國輝對於其為99年11月27日「高雄市第一屆里長
    選舉」登記為2 號之路竹區後鄉里里長候選人，固不爭執，
    惟堅詞否認有何違反公職人員選舉罷免法第99條第1 項之交
    付賄賂犯行，就上開(一)辯稱：伊根本沒有於99年11月間，在
    順安宮前面人多廣場，交付500 元給施萬河等語；就上開(二)
    辯稱：伊並無於99年11月23日去金永秀家拜票，也不知道蔡
    尚宏曾交付14,000元予金永秀等語。經查：
(一)、關於上開被訴事實一、(一)被告蔡國輝交付500 元給施萬河賄
    選部分：
  1.查本件證人施萬河固於偵查、審判中始終證稱有收到被告蔡
    國輝交付現金之情（見偵一卷第6至8、142至144、156至157
    頁、原審三卷第62頁至68頁），惟查證人施萬河於歷次偵訊
    及原審之筆錄，其陳述前後反覆不一，互有矛盾，分述如下
    ：
    證人施萬河於99年11月24日下午7 時10分第1 次偵訊時，
      證稱：「他（蔡國輝）有拿錢給我，讓我當生活費，他交
      給我500 元，並交給我太太的部分也是500 元。」、「他
      說我痛苦，生活不好過。」、「（他給你錢是否與選舉有
      關？）我不瞭解。我不知道他要選里長。」等語。
    復於99年11月24日下午9 時50分偵訊時，證稱：「他交給
      我1 千元，其中500 元給我，另外500 元給我太太。他是
      在10月份交給我。（改稱）確切時間我不清楚。」、「（
      告以林月里證詞要旨）他在順安宮前給我，因為我常去順
      安宮拜拜。他交給我的時間是11月份左右，以我太太說的
      為準。」、「他跟我說這是選舉相關的錢，1 個人1 票是
      500 元。」、「他只是說要拿錢給我買飲料。」、「（你
      今天交給警方1 千元是否當時蔡給你的錢？）不是」、「
      我沒有分錢給我太太」等語。
    又於99年12月9 日上午10時50分偵訊時，證稱：「他是說
      500 元給我喝涼水用。」、「因為他當時拿錢500 元給我
      ，我不知道是因為選舉的關係。」、「不是說不認識，是
      會在廟口見面，我知道他是姓蔡，他拿錢給我說是要給我
      喝涼水。他拿錢給我時，我不知道他要選舉。」、「我拿
      錢當時，確實不知道他要選舉。」、「他沒有拿錢給我太
      太，他只有給我500 元。」等語。
    再於99年12月9 日下午1 時57分偵訊時，證稱：「有在順
      安宮前收到蔡國輝的500 元。正確時間我不確定，但是在
      11月份左右。」、「他拿錢給我時，他只有說萬事拜託。
      我知道這句話的意思就是要在選舉的時候投給他。」、「
      因為當時作筆錄時，我跟檢察官說我拿到1 票500 元，因
      我家有2 票，我和我太太，所以檢察官以為我是拿1 千元
      ，但實際上我只有拿到500 元。」、「我是跟我太太說，
      蔡姓候選人有給我500 元，要我在這次里長選舉時，萬事
      拜託，意思就是要投給他1 票。」等語。
    而於100 年5 月4 日原審審理證稱：「這我不了解，他說
      看我年紀大了沒有工作，要給我500 元當生活費。」、「
      他拿500 元給我說要給我當生活費，以後萬事拜託。」、
      「我是說我知道我有收到被告蔡國輝的500 元，而非我知
      道他給我500 元作什麼。」、「（據你之前陳述，你知道
      拿500 元是為了投票要投給他的意思？）不是啦。」、「
      我拿500 元時，當時不是很確定他要選里長。」、「拿錢
      給我時，沒有跟我提及他要選里長。」、「他拿500 元給
      我的時候跟我說萬事拜託的時候，當時我還不知道他要選
      里長。」、「他說萬事拜託不是拿錢的時候跟我說的，是
      隔了二、三天後才說的。」、「被告蔡國輝拿500 元給我
      時，選舉活動好像還沒有開始。」、「被告蔡國輝是拿給
      我錢之後跟我說萬事拜託。」等語。
    是依上開證人施萬河歷次證詞以觀，可見證人施萬河就被
      告交付之賄款數額，究為1000元或係500 元，及買票對象
      究係施萬河與其配偶，或僅施萬河1 人有關賄選之重要犯
      罪事實，證人施萬河之證詞顯有前後不相一致之處。況另
      就被告蔡國輝交付金錢原因，是否為投摽賄選之對價？證
      人施萬河先於99年11月24日下午7 時10分偵訊時，證稱：
      「他說我痛苦，生活不好過。」、「（蔡國輝他給你錢是
      否與選舉有關？）我不瞭解。我不知道他要選里長。」等
      語，否認蔡國輝送錢與選舉有關；而於99年11月24日下午
      9 時50分偵訊時，證稱：「他跟我說這是選舉相關的錢，
      1 個人1 票是500 元。」等語；再於99年12月9 日下午1
      時57分偵訊時，證稱：「他拿錢給我時，他只有說萬事拜
      託。我知道這句話的意思就是要在選舉的時候投給他。」
      等語；復於100 年5 月4 日原審審理時，證稱：「他拿50
      0 元給我說要給我當生活費，以後萬事拜託。」、「我是
      說我知道我有收被告蔡國輝的500 元，而非我知道他給我
      500 元作什麼。」、「（據你之前陳述，你知道拿500 元
      是為了投票要投給他的意思？）不是啦。」、「他說萬事
      拜託不是拿錢的時候跟我說的，是隔了二、三天後才說的
      。」、「被告蔡國輝拿500 元給我時，選舉活動好像還沒
      有開始。」、「被告蔡國輝是拿給我錢之後跟我說萬事拜
      託。」等語，前後並非一致。
    綜上，證人施萬河就被告蔡國輝是否交付500 元作為要求
      證人投票支持之對價關係方面，證人施萬河之證詞亦前後
      不相符。一開始先明確證稱被告蔡國輝未告知是選舉相關
      的錢，後又稱被告僅告知萬事拜託、或稱500 元與選舉有
      關各等語。然萬事拜託是否即係被告蔡國輝要求施萬河投
      票支持之意，由上開證人施萬河之證詞，可徵係證人施萬
      河自行臆測被告蔡國輝之意思，而非被告蔡國輝有告知約
      以投票權一定行使之意思。故被告蔡國輝有無賄選對價關
      係之犯意，亦非無疑。準此，證人施萬河於偵查中、審理
      中之證詞既前後矛盾，且就賄選之重要犯罪事實如賄款金
      額為500 元或1000元、買票對象係1 人或2 人、交付之金
      錢與證人投票權之ㄧ定行使間有無對價關係等情，均前後
      不相合，故渠證詞顯有瑕疵。
  2.另證人林月里（即施萬河之妻）於警詢及偵查中證稱：「我
    是沒有收到錢，是我先生施萬河告訴我稱，姓蔡的人有交1
    千元，說2 人份，1 個人500 元，2 人是1 千元，給我們生
    活補貼」「（妳先生有無告知收取1 千元作何用途？）我僅
    知道補貼生活購買日用品，我先生沒有告訴我要投票給誰」
    等語。查證人林月里並無親自在場見聞被告蔡國輝交付賄款
    給施萬河之經過，而係事後聽聞證人施萬河所告知被告蔡國
    輝交錢給其夫妻各500 元之事，又證人林月里也未聽到其夫
    述及金錢與選舉有關，且證人林月里亦未收到其夫轉交之50
    0 元賄款。故前揭證人林月里之上開證詞，僅能證明其夫施
    萬河有告知上情之事，但不足以作為證人施萬河所供被告蔡
    國輝有交付投票金錢賄賂給施萬河一事為真實之佐證。
  3.被告蔡國輝於競選活動期間，遭檢察官指揮員警於99年11月
    24日至其競選總部搜索，當場在其及其前妻張月娟身上分別
    扣得現金6 萬8 千（均為1 千元現鈔）元、6,300 元，並查
    獲筆記本4 本、資源回收名冊及旅遊表各1 張、紀念品發放
    名冊1 本等情，固經被告蔡國輝供承，並有扣押筆錄、目錄
    表足按。惟查被告蔡國輝就其身上遭查扣6 萬8 千元現金來
    源用途，已於警詢明確供稱：其中18000 元是我父親給我每
    月生活費用，另用紅包袋包裝之5 萬元是我前妻張月娟給我
    要還給別人保證金之錢等語（警卷第4 頁），核與證人張月
    娟於警詢及偵查中所證：我有將5 萬元用紅紙包起來添紅送
    給蔡國輝等語大致相符；另被告之前妻張月娟背包內遭查扣
    之現金6300元（5 張千元鈔及紅包2 個分別內包800 及500
    元）其來源，據證人張月娟警偵稱：5 千元是我在公司（歐
    悅汽車旅館清潔工）工作薪資，紅包800 元為公司發紅利給
    我，紅包500 元是我生日公司所送，這些錢我放在背包內供
    生活花用等語，而證人張月娟係45年11月8 日出生，有其筆
    錄之出生年月日可按（警卷第29頁），則遭查扣之上開金錢
    均與本件賄選並無關聯。另扣案其餘之物，其中筆記本帳冊
    部分業經原審聲押庭法官當庭勘驗內載有1 千1 、1 千7 不
    等，非買票時1 票500 元或1 千元之倍數，且帳冊有非被告
    選區之地名記載等情，有被告99年11月25日聲請羈押訊問筆
    錄可按（偵一卷第128 頁），另其餘扣案之資源回收名冊及
    旅遊表各1 張、紀念品發放名冊1 本，從形式觀察，無從作
    為證明本件被告涉嫌行求交付賄賂之佐證。則檢察官所舉被
    告蔡國輝警詢、偵查中之供述、搜索扣押筆錄、扣押物品目
    錄表等，均不足以作為証人施萬河所供被告蔡國輝有交付50
    0 或1 千元賄選之佐證。
  4.另檢察官所舉員警99年12月11日職務報告（見真一卷第162
    頁），內容僅述及員警是先訪查施萬河、林月里等人認為被
    告蔡國輝涉嫌賄選，經報請檢察官於99年11月24日執行搜索
    蔡國輝競選總部之經過及查獲現金情形；另施萬河戶籍資料
    ，僅能證明施萬河居住在蔡國輝所競選後鄉里里長之轄區內
    ；再檢察官所舉施萬河所交出之500 元部分，證人施萬河於
    偵查中已明確證稱：「（你今天交給警方1 千元是否當時蔡
    國輝給你的錢？）不是」等語，則該等舉證亦均不足作為作
    為証人施萬河所供被告蔡國輝有交付500 或1 千元賄選之佐
    證。
  5.按被告或共犯之自白，不得作為有罪判決之唯一證據，仍應
    調查其他必要之證據，以察其是否與事實相符，刑事訴訟法
    第156 條第2 項定有明文。又共犯之自白，性質上仍屬被告
    之自白，縱先後所述內容一致，或經轉換為證人而具結陳述
    ，仍屬不利己之陳述範疇，究非自白以外之其他必要證據，
    自不足作為證明其所自白犯罪事實之補強證據（最高法院96
    年度台上字第5251號判決意旨參照）。查證人施萬河於本案
    與被告蔡國輝在偵查中具有共同被告之關係，依前揭說明，
    縱其以證人身分具結陳述，該不利於被告蔡國輝之證述，仍
    應有其他補強證據，以證明與事實是否相符。本件被告蔡國
    輝經偵查及法院審理，始終否認有何交付賄賂給施萬河之犯
    行，檢察官所舉證人施萬河於偵查、審判中之證述復有諸多
    瑕疵，已如前述，而檢察官另所提出之證人林月里於偵查中
    之具結證述、搜索扣押筆錄、扣押物品目錄表、員警職務報
    告、施萬河戶籍資料、施萬河交出之500 元賄款等，均不足
    作為作為証人施萬河所供被告蔡國輝有交付500 元或1 千元
    賄選之補強證據，如前所述。此外，復查無其他補強證據足
    以證明被告蔡國輝有於公訴意旨一之(一)所載之時、地交付證
    人施萬河賄款500 元或1 千元買票之事實，則尚難僅憑偵查
    共同被告施萬河前述存有瑕疵之單一自白，即認被告蔡國輝
    有交付賄賂予施萬河而約其選舉權為一定行使之行為。故公
    訴人所舉前開證據，尚不足使本院就此部分達於通常一般之
    人均不致有所懷疑，而得確信其為真實之程度，基於無罪推
    定之原則，即不得遽為不利於被告蔡國輝之認定，本件被告
    蔡國輝此部分被訴交付賄賂之犯行，要屬不能證明。
  6.原審就此部分，疏未詳查，遽予論處被告蔡國輝罪刑，容有
    未合，被告蔡國輝執此指摘原判決此部分不當，為有理由。
(二)、關於上開被訴事實一、(二)被告蔡國輝有無參與共犯蔡尚宏向
    金永秀賄選部分：
  1.被告蔡國輝、蔡尚宏於99年11月23日19時許曾先後至金永秀
    住處拜票，同案被告蔡尚宏於後來拜票之過程中交付金永秀
    14,000元，央求投票予被告蔡國輝之事實，已如前述，應堪
    認定。而被告蔡國輝辯稱99年11月23日未向金永秀拜票云云
    ，查與上開事證不合，自非可採，然犯罪事實仍應依積極證
    據認定之，不得僅因被告此部分所辯不實，遽認其有本件犯
    罪。
  2.同案被告蔡尚宏交付14,000元予金永秀時，被告蔡國輝並未
    於現場見聞等情，業經證人金永秀於偵查中證稱：被告蔡國
    輝先進我家來說拜託拜託投他一票，蔡尚宏跟在後面，後來
    被告蔡國輝離開後，蔡尚宏在我家門口說要我投蔡國輝1 票
    ，並交付我14,000元，他講的時候被告蔡國輝已經到別戶去
    拜票了等語綦詳（見偵一卷第135 頁），堪以認定。則被告
    蔡國輝辯稱不知蔡尚宏交付賄款予金永秀乙節，尚非無據。
  3.查同案被告蔡尚宏與被告蔡國輝為兄弟關係，並參與拜票助
    選，自係祈求被告蔡國輝能順利當選，是同案被告蔡尚宏交
    付予金永秀之賄款究為被告蔡國輝之授意，或僅為求家人當
    選而自願所為之助選行為，非無疑義；況同案被告蔡尚宏交
    付賄款予金永秀，被告蔡國輝已前往他處拜票，亦難據以推
    認同案被告蔡尚宏之行賄行為為被告蔡國輝所知悉而有犯意
    之聯絡。此外，公訴人並未提出其他積極證據，以資證明被
    告蔡國輝對於同案被告蔡尚宏此部分交付賄賂予被告金永秀
    之犯行，有何犯意聯絡或行為分擔之客觀事證，則僅以同案
    被告蔡尚宏趁與被告蔡國輝一同拜票之機，私自交付賄款予
    金永秀，尚不足使通常一般之人均不致有所懷疑，而達於確
    信被告蔡國輝與同案被告蔡尚宏有共同行求、交付賄賂犯行
    之程度，應認檢察官舉證尚有未足。此外，本院依現存卷證
    ，亦查無其他積極證據，足證被告蔡國輝有何公訴意旨所指
    此部分犯行，自應對被告蔡國輝為有利之認定，此部分亦應
    認被告蔡國輝犯罪不能證明。
  4.檢察官就此部分上訴意旨略以：被告蔡國輝與交付賄賂之蔡
    尚宏為同住之兄弟，且被告蔡國輝另有於99年11月間亦自行
    交付500 元賄款予施萬河，又蔡尚宏利用與被告蔡國輝一起
    外出拜票交付金永秀賄款金額達14000 元，數量非少，蔡尚
    宏與被告蔡國輝是否於同行拜票之前即商議行賄分擔之事，
    被告蔡國輝是否授權同意蔡尚宏為該交付賄賂行為，並非無
    疑等語，指摘原判決不當。惟查(1)被告蔡國輝被訴另於99年
    11月間自行交付500 元賄款予施萬河部分，業經本院認定犯
    罪不能證明，已如前述，(2)被告蔡國輝就同案被告蔡尚宏此
    部分交付14000 元給金永秀賄選（被告蔡尚宏否認）犯行，
    2 人間是否具有犯意聯絡與行為分擔部分，因本件同案被告
    蔡尚宏對金永秀為賄選行為時，被告蔡國輝並不在現場，已
    如前述，而檢察官並未舉證證明被告蔡國輝知悉或授意蔡尚
    宏交付賄款14000 元予金永秀之事實，自難僅憑2 人係兄弟
    關係，一起外出拜票，金額非少等情，據以臆測推定被告蔡
    國輝就蔡尚宏此部分犯行具有犯意之聯絡及行為分擔，則原
    判決就此部分認定被告蔡國輝犯罪不能證明，並無違誤，此
    部分檢察官之上訴並無理由。
五、原審就被告蔡國輝被訴事實一之(一)部分未詳為推求，遽為論
    罪科刑之判決，即有未合，被告蔡國輝執前詞聲明上訴，指
    摘原判決此部分不當，為有理由；另原審就被告蔡國輝被訴
    事實一之(二)部分認犯罪不能證明，而不另為無罪之諭知，固
    非無見，惟因蔡國輝遭訴事實一之(一)部分，原審有罪部分已
    遭本院撤銷認為犯罪不能證明，則事實一之(二)部分自應為無
    罪之諭知，乃原判決就此部分諭知不另為無罪之諭知，亦有
    未合，檢察官執前開四(二)之4.理由上訴，指摘原判決此部分
    不當，雖無理由，然原判決此部分既有前揭可議，自應由本
    院將原判決關於被告蔡國輝部分全部撤銷，而就被告蔡國輝
    被訴部分為其無罪之諭知。
據上論結，應依刑事訴訟法第368 條、第369 條第1 項前段、第
364 條、第301 條第1 項，判決如主文。
本案經檢察官劉宗慶到庭執行職務。
中    華    民    國   100    年    11    月    8    日
                  刑事第七庭    審判長法  官  莊飛宗
                                      法  官  謝宏宗
                                      法  官  蔡廣昇
以上正本證明與原本無異。
如不服本判決應於收受本判決後10日內向本院提出上訴書狀，其
未敘述上訴理由者，並得於提起上訴後10日內向本院補提理由書
狀（均須按他造當事人之人數附繕本）「切勿逕送上級法院」。
中    華    民    國   100    年    11    月    8    日
                                      書記官  吳福連
附錄本件判決論罪科刑法條：
公職人員選舉罷免法第99條
對於有投票權之人，行求期約或交付賄賂或其他不正利益，而約
其不行使投票權或為一定之行使者，處3 年以上10年以下有期徒
刑，得併科新臺幣1 百萬元以上1 千萬元以下罰金。
預備犯前項之罪者，處 1 年以下有期徒刑。
預備或用以行求期約或交付之賄賂，不問屬於犯人與否，沒收之
。
犯第 1 項或第 2 項之罪，於犯罪後六個月內自首者，減輕或免
除其刑；因而查獲候選人為正犯或共犯者，免除其刑。
犯第 1 項或第 2 項之罪，在偵查中自白者，減輕其刑；因而查
獲候選人為正犯或共犯者，減輕或免除其刑。